【裁判字號】    98,台上,6772
【裁判日期】    981119
【裁判案由】    常業詐欺等罪
【裁判全文】
最高法院刑事判決            九十八年度台上字第六七七二號
上  訴  人  乙○○
            甲○○
            丙○○
共      同
選任辯護人  張名賢律師
上列上訴人等因常業詐欺等罪案件，不服台灣高等法院高雄分院
中華民國九十八年五月十三日第二審判決（九十七年度上訴字第
一三二二號，起訴案號：台灣高雄地方法院檢察署九十五年度偵
字第二二一六六、二八五一一號），提起上訴，本院判決如下：
    主  文
上訴駁回。
    理  由
一、乙○○、甲○○常業詐欺及丙○○部分：
按刑事訴訟法第三百七十七條規定，上訴於第三審法院，非以判
決違背法令為理由，不得為之。是提起第三審上訴，應以原判決
違背法令為理由，係屬法定要件。如果上訴理由書狀並未依據卷
內訴訟資料，具體指摘原判決不適用何種法則或如何適用不當，
或所指摘原判決違法情事，顯與法律規定得為第三審上訴理由之
違法情形，不相適合時，均應認其上訴為違背法律上之程式，予
以駁回。本件上訴人乙○○、甲○○關於常業詐欺部分之上訴意
旨略稱：(一)、證人黃炫瑋於警詢時陳稱係薛翰力帶其與綽號「山
雞」認識，再由綽號「山雞」叫綽號「高明」介紹綽號「修哥」
與其認識，警方雖提示乙○○、甲○○等人之照片供其指認，但
其僅認識其中之吳孟修（已判刑確定）；證人陳炫任亦證稱其係
經由已死亡之買明祥介紹而投資餐廳，當時係與綽號「歐哥」、
「維哥」面談，由綽號「阿修」代辦投資貸款，警方提出供其指
認之乙○○、甲○○照片，其均不認識；證人陳國祥並指稱其係
遭綽號「遊龍」及吳孟修詐騙；證人即買明祥之母許玉秀於第一
審則證陳其係事後經陳炫任告知，始悉買明祥生前投資餐廳被騙
之事，詳情不知。是依前開證人所述，黃炫瑋、陳炫任既均不認
識乙○○、甲○○，陳國祥復未指認綽號「遊龍」係乙○○或甲
○○，陳炫任又係透過買明祥之介紹而投資餐廳，買明祥所投資
之對象應與陳炫任相同，則前開詐欺行為應與乙○○、甲○○皆
無關係，原判決引用前揭證人之證詞，認乙○○、甲○○有共同
詐欺黃炫瑋、陳炫任、買明祥、陳國祥部分之犯行，自嫌理由矛
盾。(二)、依乙○○、甲○○之供述，其等係因經營位於高雄市○
○路之「湯匙餐廳」不善，造成虧損，因需款週轉，始找人幫忙
投資以渡過難關，縱認其等所為涉有詐欺犯行，僅應負普通詐欺
罪責，原判決論處乙○○、甲○○常業詐欺罪刑，亦有適用法則
不當之違法。上訴人丙○○上訴意旨則略稱：丙○○於第一審時
初即否認有如原判決附表二之一編號６所示之向帥邑霖詐欺犯行
，嗣其雖自白包括前開詐欺犯行在內之全部犯罪事實，但此係為
請求法院能予從輕量刑之故，卷內復查無帥邑霖之證述或其他證
據，可資佐證丙○○有詐騙帥邑霖之行為，原判決僅憑丙○○之
自白作為論斷其有向帥邑霖詐欺犯行之唯一證據，又遽認丙○○
於銀行貸款撥下後，逕自提領該款，顯難認為適法云云。
惟查：原判決綜合全案卷證資料，本於事實審法院職權之推理作
用，認定乙○○、甲○○有其事實欄一及丙○○有其事實欄三所
載之常業詐欺犯行，因而撤銷第一審關於此部分之不當科刑判決
，改判仍各論處乙○○、甲○○、丙○○（下稱上訴人等）共同
犯常業詐欺罪刑，已依卷證資料敘明其所憑之證據及認定之理由
。對於乙○○、甲○○所組成之詐騙集團，自民國九十四年間起
，即陸續招攬現役軍人為詐騙對象，佯稱貸款投資餐廳獲利可觀
，使黃炫瑋等十餘位現役軍人陷於錯誤，委請該詐欺集團成員代
為向銀行貸得款項後，隨即避不見面，且行騙時間非短，所為如
何之均應構成修正前刑法之常業詐欺犯行，亦已詳加說明。上訴
人等上訴意旨對原審前揭之論斷，究有何違背經驗法則或論理法
則之違法情形，並未依據卷內資料為具體之指摘，乙○○、甲○
○上訴意旨(二)仍執前揭陳詞，據以指摘原判決論處其等常業詐欺
罪刑為違背法令，係以自己之說詞，對原審採證認事之適法職權
行使，並已於判決內說明之事項，漫事指摘，復為單純之事實上
爭辯，依首開說明，自非適法之第三審上訴理由。且查：(一)、證
據之取捨及證據之證明力如何，由事實審法院依其調查證據所得
心證，本其確信自由判斷，茍不違反經驗法則或論理法則，即難
遽指違法。依卷內資料，黃炫瑋於警詢時雖陳稱係薛翰力帶其與
綽號「山雞」認識，綽號「山雞」再叫綽號「高明」介紹綽號「
修哥」與其認識，其不認識乙○○、甲○○；陳炫任亦證稱其係
經由買明祥介紹而投資餐廳，當時係與綽號「歐哥」、「維哥」
面談，並由綽號「阿修」代辦投資貸款，其不認識乙○○、甲○
○；陳國祥並指稱其係遭綽號「遊龍」及吳孟修詐騙；許玉秀於
第一審則證陳其係事後經陳炫任之告知，始悉買明祥投資餐廳被
騙之事，詳情不知。然乙○○、甲○○於原審對其等如何與吳孟
修、賴東豐（原名賴明毅）、陳裕榮、吳建宏、鄧祖源、許義偉
（以上賴東豐等五人均經判刑確定）、綽號「遊龍」等人中之一
人或數人，佯以投資「湯匙餐廳」可獲利甚豐為由，使包括黃炫
瑋、陳炫任、買明祥及陳國祥等人在內之如原判決附表一所示之
各現役軍人陷於錯誤，同意委由吳孟修或賴東豐代為向銀行貸借
款項，並於貸得款項後即依各人分工情形，或抽取佣金，或朋分
花用，並未將所貸款項用於經營「湯匙餐廳」等情，均已自白不
諱，此與吳孟修、賴東豐所證情節，及黃炫瑋、陳炫任、陳國祥
所陳綽號「山雞」、「高明」、「修哥」或「歐哥」、「維哥」
、「遊龍」等人，係以投資餐廳獲利可觀為由，誘使其等及買明
祥陷於錯誤，委託「修哥」等人代為向銀行貸借款項，嗣於貸得
款項並僅給付少數紅利後，隨即避不見面等語，亦相符合。黃炫
瑋又指認綽號「修哥」即係吳孟修，陳炫任並指綽號「阿修」即
為吳孟修，面談時在場之綽號「賴董」就是賴東豐。復有卷附買
明祥、陳炫任之貸款文件等其他卷證資料可稽（見內政部警政署
刑事警察局刑案偵查卷影本第二宗第六七七頁至第六八０頁、第
七０七頁至第七三三頁、第八一九頁至第八二二頁；偵字第二二
一六六號卷第三宗第五００頁至第五０二頁、第五三八頁至第五
四０頁；第一審卷第五宗第三０四頁至第三一二頁）。原判決依
上證據，以乙○○、甲○○前開自白與事實相符，堪以採信，因
認其等有與賴東豐、吳孟修、陳裕榮、吳建宏、鄧祖源、許義偉
等人共同分工向黃炫瑋、陳炫任、買明祥、陳國祥等人詐取財物
之犯行。經核所為論斷，與經驗法則或論理法則並無違背，且此
係事實審法院依憑卷證資料所為判斷之適法職權行為，自不得任
意指為違法，尚無乙○○、甲○○上訴意旨(一)所指理由矛盾之違
誤。(二)、依卷附筆錄所載，丙○○於第一審時初雖否認有向帥邑
霖詐欺之犯行，但嗣已自白包括該詐欺犯行在內之如原判決事實
欄三所載犯罪事實，證人帥邑霖於警詢及偵查時又均證陳其於九
十四年七月間，經由一位在網路上認識、自稱「黃嘉怡」之女子
帶至「湯匙餐廳」，與一名自稱「黃大哥」之男子在該餐廳用餐
，其後於同年九月間，「黃嘉怡」即以「黃大哥」有事為由，再
度約其至「湯匙餐廳」見面，俟「黃大哥」到達該餐廳後，「黃
嘉怡」就表示願與其結婚，「黃大哥」則以其在軍中無發展前途
，要其儘早為自己退伍後之生活做規劃，且為期未來能過好日子
，故招攬其投資「黃大哥」與友人合資開設之「湯匙餐廳」或高
雄城遊藝場，「黃嘉怡」亦在旁附和，該「黃大哥」即係丙○○
，嗣由賴東豐代為向銀行共貸得新台幣（下同）二百四十萬元，
於該貸款核撥後，其即將銀行存摺、印章及提款卡交「黃嘉怡」
轉由丙○○提領，嗣「黃嘉怡」僅分三個月共匯給其十四萬元充
當投資紅利，隨後其即尋找「黃嘉怡」、丙○○、賴東豐等人不
著等語（見同上警卷影本第二宗第五二一頁至第五二三頁反面；
同上偵查卷第三宗第一一四頁至第一一六頁）。而賴東豐於偵查
及原審中亦已供陳其確有辦理前開向帥邑霖詐欺案之貸款工作（
見同上偵查卷第三宗第四六一頁；原審卷第二宗第一０一頁、第
二二六頁反面）。原審綜合前開卷證資料，據以論斷丙○○有與
「黃嘉怡」於九十四年九月間，以「黃嘉怡」願與帥邑霖結婚，
但結婚須有保障，投資餐廳獲利可期為由，遊說帥邑霖投資「湯
匙餐廳」，使帥邑霖陷於錯誤而同意貸款參與投資，丙○○隨即
引介賴東豐代為向銀行辦理信用貸款，計貸得二百四十萬元，但
於款項核貸後，即由丙○○逕自提領，並在帥邑霖僅領取共十四
萬元之紅利後，丙○○、「黃嘉怡」、賴東豐等人就避不見面等
詐欺犯行，並非以丙○○之自白作為其此部分犯行之唯一證據，
卷內亦非無帥邑霖之證述，丙○○前開上訴意旨所指，即與卷內
資料不相符合，顯非依據卷內資料執為指摘，亦非可認係上訴第
三審之適法理由。綜上所述，乙○○、甲○○此部分及丙○○上
訴意旨所指，與法律規定得為第三審上訴理由之違法情形不相適
合，其等關於上開各該部分上訴違背法律上之程式，應予駁回。
二、乙○○、甲○○犯剝奪他人行動自由部分：
按第三審上訴書狀，應敘述上訴之理由，其未敘述者，得於提起
上訴後十日內補提理由書於原審法院，已逾上述期間，而於第三
審法院未判決前仍未提出上訴理由書狀者，第三審法院應以判決
駁回之，為刑事訴訟法第三百八十二條第一項、第三百九十五條
後段所明定。本件乙○○、甲○○不服原判決，均於九十八年五
月二十七日提起上訴，但關於剝奪他人行動自由部分，並未敘述
理由，迄今逾期已久，於本院未判決前仍未提出，依上開規定，
其等此部分之上訴自非合法，併應予駁回。
據上論結，應依刑事訴訟法第三百九十五條，判決如主文。
中    華    民    國  九十八  年   十一   月   十九   日
                      最高法院刑事第六庭
                          審判長法官  謝  俊  雄
                                法官  陳  世  雄
                                法官  魏  新  和
                                法官  吳  信  銘
                                法官  徐  文  亮
      本件正本證明與原本無異
                                      書  記  官
中    華    民    國  九十八  年   十一   月  二十四  日
                                                      Ｑ


司法院資訊處製作；財團法人民間司法改革基金會備份。
